臺灣高等法院臺南分院刑事判決
110年度上訴字第131號
上  訴  人  臺灣臺南地方檢察署檢察官
被      告  葉俊麟


上列上訴人因被告毒品危害防制條例案件，不服臺灣臺南地方法
院109年度訴字第1380號中華民國109年12月17日第一審判決（起
訴案號：臺灣臺南地方檢察署109年度營毒偵字第142號），提起
上訴，本院判決如下：
    主      文
上訴駁回。
    事實及理由
壹、犯罪事實
    甲○○基於施用第一級毒品之犯意，於民國109年6月27日15時
    許，在臺南市○○區○○里○○○0○0號住處内，將第一級毒品海洛
    因摻水置入針筒，以注射方式，施用第一級毒品海洛因1次
    。嗣於翌日11時24分許，行經新營區公園路與民生路交岔口
    為警攔查，當場扣得其所有第一級毒品海洛因1包(驗前淨重
    0.003公克），並採集其尿液送驗，檢驗結果呈嗎啡、可待
    因陽性反應，始悉上情。
貳、程序事項
一、就本件起訴是否合於毒品危害防制條例第23條第2項程序規
    定，經查：
㈠、毒品危害防制條例第24條規定雖於109年1月15日修正公布，
    然尚未生效，是該條規定，仍應適用109年1月15日修正公布
    前之規定。而毒品危害防制條例第35條之1規定：「本條例
    中華民國一百零八年十二月十七日修正之條文施行前犯第10
    條之罪之案件，於修正施行後，依下列規定處理：一、偵查
    中之案件，由檢察官依修正後規定處理。二、審判中之案件
    ，由法院或少年法院（地方法院少年法庭）依修正後規定處
    理；依修正後規定應為不起訴處分或不付審理之裁定者，法
    院或少年法院（地方法院少年法庭）應為免刑之判決或不付
    審理之裁定。三、判決確定尚未執行或執行中之案件，適用
    修正前之規定。」是108年12月17日修正之毒品危害防制條
    例，於109年1月15日公布，部分條文於公布後6個月即109年
    7月15日生效施行（含第20條、23條等條文），本件被告涉
    嫌毒品危害防制條例第10條第1項之施用毒品案件，檢察官
    於109年10月30日提起公訴，依上開規定，法院應依現行毒
    品危害防制條例規定（含109年1月15日修正公布後之第20條
    、第23條，及修正公布前之第24條）處理。而現行毒品危害
    防制條例第20條第3項規定，犯第10條之罪於觀察、勒戒或
    強制戒治執行完畢釋放後，3年後再犯第10條之罪者，適用
    本條前2項之規定。上開所謂「3年後再犯」，只要本次再犯
    （不論修正施行前、後）距最近1次觀察、勒戒或強制戒治
    執行完畢釋放，已逾3年者，即該當之，不因其間有無犯第1
    0條之罪經起訴、判刑或執行而受影響（最高法院大法庭109
    年度台上大字第3826號裁定參照）。
㈡、被告最近1次經執行觀察、勒戒，係於95年9月27日，因無繼
    續施用之傾向釋放出所，並經臺灣臺南地方檢察署以95年度
    毒偵字第2045號、95年度營毒偵字第179號不起訴處分確定
    。然毒品危害防制條例於97年4 月30日修正公布、同年10月
    30日施行後，對於犯該條例第10條第1 項、第2 項之施用第
    一級或第二級毒品罪者，進入司法程序之戒癮治療方式，係
    採取第20條第1 項、第2 項（已修正）規定「觀察、勒戒或
    強制戒治」及第24條第1 項所定「附命完成戒癮治療之緩起
    訴處分」（下稱「附命緩起訴」）雙軌制，其目的同在給予
    施用毒品者戒毒自新機會。是以，被告既同意參加「戒癮治
    療」，並由檢察官採行「附命緩起訴」方式，且完成「附命
    緩起訴」所採用之戒癮治療完畢，自毋庸復行採取「觀察、
    勒戒或強制戒治」方式，重啟戒除毒癮以代替刑罰之處遇程
    序。又該條例第20條第3項規定，依第2項規定為觀察、勒戒
    或強制戒治執行完畢釋放後，「五年」後再犯第10條之施用
    第一級或第二級毒品罪者，適用第1項、第2項之觀察、勒戒
    或強制戒治規定；第23條第2項規定，觀察、勒戒或強制戒
    治執行完畢釋放後，「五年」內再犯施用第一級或第二級毒
    品罪（按現行法已修正為3年內，以下均同），應依法追訴
    （提起公訴或聲請簡易判決處刑）。亦即被告於觀察、勒戒
    或強制戒治執行完畢釋放後，「五年」內再犯施用第一級或
    第二級毒品罪，不再適用「觀察、勒戒或強制戒治」以代替
    刑罰之處遇程序。被告既完成「附命緩起訴」之戒癮治療，
    事實上已接受等同「觀察、勒戒或強制戒治」執行完畢之處
    遇，如於該條例第23條第2項所定「五年」內，再犯施用第
    一級或第二級毒品罪，顯現其再犯率甚高，原規劃之「附命
    緩起訴」並完成戒癮治療處遇制度功能，已經無法發揮成效
    ，而無再次接受「觀察、勒戒或強制戒治」處遇之必要。倘
    被告經「附命緩起訴」，且完成戒癮治療後，因其事實上已
    接受等同「觀察、勒戒或強制戒治」執行完畢釋放之處遇，
    「五年」內再犯施用第一級或第二級毒品罪，顯見其再犯率
    甚高，自應依該條例第23條第2 項規定之相同法理，逕行追
    訴（提起公訴或聲請簡易判決處刑），而無再依該條例第20
    條第1 項重行聲請觀察、勒戒或強制戒治之必要。再者，被
    告施用第一級或第二級毒品罪，經裁定觀察、勒戒或強制戒
    治程序者，既係以「觀察、勒戒或強制戒治」執行完畢釋放
    後，起算上開「五年」內再犯之期間，則被告係經「附命緩
    起訴」，依同一法理，應以經「附命緩起訴」並完成戒癮治
    療後，而非以「附命緩起訴」確定之日，起算該「五年」內
    再犯之期間（最高法院109年度台非字第77號判決意旨參照
    ）。
㈢、被告因施用毒品案件，前經臺灣臺南地方檢察署檢察官以107
    年度營毒偵字第375號、108年度營毒偵字第50號緩起訴處分
    確定，緩起訴期間為2年，並附完成戒癮治療之命令，履行
    期間為107年11月19日至108年11月18日（107年度緩護療字
    第386號、108年度緩護療字276號），及預防再犯之必要命
    令，接受應定期驗尿，履行期間為107年11月19日至109年7
    月18日、107年11月19日至109年12月10日，其中完成戒癮治
    療之命令，因被告於規定期間內完成藥物治療、心理治療、
    家族復健治療，而於108年11月18日履行完畢，此有上開案
    件緩起訴附帶應履行必要命令處遇報告書（本院卷第73頁、
    77頁）、衛生福利部新營分局結案評估摘要表（本院卷第74
    -76頁）、衛生福利部朴子醫院戒毒個案評估表（本院卷第7
    4-75頁）、刑案系統觀護終結原因表（本院卷第74-76頁）
    及臺灣高等法院被告前案紀錄表在卷可參，是被告既已完成
    附命緩起訴之戒癮治療，其事實上已接受等同「觀察、勒戒
    或強制戒治」執行完畢釋放之處遇，而於3年內之109年6月2
    7日再犯本件施用毒品犯行，依上開最高法院判決意旨，仍
    應依毒品危害防制條例第23條第2項規定之相同法理，逕行
    追訴，無再重行聲請觀察、勒戒或強制戒治之必要，是本件
    起訴合於程序規定。
二、刑事訴訟法第159條之5規定，被告以外之人於審判外之陳述
    ，雖不符前4條之規定，而經當事人於審判程序同意作為證
    據，法院審酌該言詞陳述或書面陳述作成時之情況，認為適
    當者，亦得為證據。當事人、代理人或辯護人於法院調查證
    據時，知有第159條第1項不得為證據之情形，而未於言詞辯
    論終結前聲明異議者，視為有前項之同意。查：本判決以下
    所引用之傳聞證據，檢察官、被告於審判程序中均同意作為
    證據使用，或知有傳聞證據之情形而未於言詞辯論終結前聲
    明異議，本院審酌該等證據作成時之情況，並無違法取證之
    情形，又與本案有關聯性，認為以之作為證據應屬適當，均
    具有證據能力。
參、認定事實所憑之證據及理由
　　被告就上開事實坦承不諱（本院卷第100頁），並有臺南市
    政府警察局新營分局搜索扣押筆錄、扣押物品目錄表及現場
    照片（警卷第6-10、21-22頁）、採取尿液名冊編號對照表
    （警卷第16頁）、臺南市政府衛生局檢驗結果報告（偵卷第
    47頁）、高雄市立凱旋醫院濫用藥物成品檢驗鑑定書（偵卷
    第17頁）及扣案海洛因1包等證據可佐。被告之自白，與上
    開補強證據核無不合，堪信為真實，本件事證已經明確，應
    依法論罪科刑。
肆、論罪科刑　　
一、核被告甲○○所為，係犯毒品危害防制條例第10條第1項之施
    用第一級毒品罪。被告施用海洛因前持有海洛因之低度行為
    ，為施用之高度行為所吸收，不另論罪。
二、駁回上訴之理由
㈠、原判決以被告施用第一級毒品犯行，事證明確，論以毒品危
    害防制條例第10條第1項之施用第一級毒品罪，並說明：⒈被
    告曾於106年9月1日（被告因違反毒品危害防制條例等案件
    ，經臺灣臺南地方法院以105年度簡字第1253號判決判處應
    執行有期徒刑8月確定，及105年度簡字第1923號判決判處有
    期徒刑5月確定，由同法院以105年度聲字第2212號裁定應執
    行有期徒刑11月確定，於106年9月1日執行完畢）受有期徒
    刑執行完畢後，5年以内故意再犯本案有期徒刑以上之罪，
    為累犯，且前案同為施用毒品犯行，顯見被告未能改正其惡
    習，對刑罰反應力較為薄弱，應依刑法第47條第1項規定加
    重其刑。⒉沒收部分，扣案之海洛因1包（含包裝袋1只，檢
    驗前淨重0.003公克、檢驗後檢體用鑿），係被告所有，且
    供本案施用海洛因犯行所剩餘，惟經檢驗後已用罄而滅失，
    自無庸宣告沒收銷燬。至盛裝上開海洛因之包裝袋1只，係
    供包裹上開毒品之用，縱於檢測時將上開毒品取出，勢仍有
    微量毒品沾附其上無法析離，應依毒品危害防制條例第18條
    第1項前段規定沒收銷燬之。⒊量刑部分審酌，被告犯後坦承
    犯行，態度尚佳，國中畢業、在家從事種植蓮藕之農務工作
    、未婚等智識程度、生活狀況及其他一切情狀，量處有期徒
    刑7月。被告雖請求給予緩刑之機會，惟被告未符合刑法74
    條第1項第2款規定所定宣告緩刑之要件，無從宣告緩刑。
㈡、檢察官上訴意旨略以：本案被告因施用毒品，先經緩起訴處
    分確定，然因被告於緩起訴附戒癮治療期間内再犯本案施用
    毒品案件，而修法後，施用毒品案件經檢察官給予附命緩起
    訴處分，是否可認被告事實上已接受等同「觀察、勒戒」之
    處遇，及應如何適用相關規定，在實務上容有爭議，訟法第
    是本案尚未確定，且涉該條法律解釋之爭議，並具法律上重
    要性，提起上訴，以釐清本條法律解釋之疑義等語。
㈢、本院查：⒈被告前因施用毒品案件，經臺灣臺南地方檢察署檢
    察官以107年度營毒偵字第375號、108年度營毒偵字第50號
    緩起訴處分確定，緩起訴期間為2年，並附完成戒癮治療之
    命令，履行期間為107年11月19日至108年11月18日（107年
    度緩護療字第386號、108年度緩護療字276號），被告並於1
    08年11月18日戒癮治療履行完成，業經詳述如上，則被告本
    件施用毒品時間為109年6月27日，係在戒癮治療完成後所為
    ，並非上訴意旨所稱，於「戒癮治療期間內」再犯， 上訴
    意旨容有誤解。⒉而毒品危害防制條例第24條第1項規定於10
    9年1月15日雖經修正，然仍未施行，則被告既完成「附命緩
    起訴」之戒癮治療，事實上已接受等同「觀察、勒戒或強制
    戒治」執行完畢之處遇，如於該條例第23條第2項所定3年內
    ，再犯施用第一級或第二級毒品罪，仍應依該條例第23條第
    2 項規定之相同法理，逕行追訴，原審為被告本件施用毒品
    犯行之有罪實體判決，尚無違誤。⒊至於被告本件雖於警員
    攔查時，主動交付扣案海洛因1包為警扣案，然當場並未坦
    承持有毒品，經警進行毒品試劑初步篩檢呈陽性反應後，方
    坦承犯行等情，有臺南市政府警察局新營分局後鎮派出所警
    員職務報告可參（本院卷第67-69頁），是被告本件並不符
    合刑法第62條前段之自首減刑要件，併予敘明。
㈣、綜上，原判決認事用法，核無違誤，量刑亦屬妥適，檢察官
    之上訴為無理由，應予駁回。
伍、應適用之法律：刑事訴訟法第368條。
本案經檢察官黃莉琄提起公訴、檢察官黃慶瑋提起上訴、檢察官
楊碧瑛到庭執行職務。
中　　華　　民　　國　　110 　年　　3 　　月　　30　　日
                  刑事第一庭    審判長法  官　楊清安
                                      法  官　陳珍如
                                      法　官  蕭于哲
以上正本證明與原本無異。
如不服本判決應於收受送達後20日內向本院提出上訴書狀，其未
敘述上訴理由者，並得於提起上訴後20日內向本院補提理由書（
均須按他造當事人之人數附繕本）「切勿逕送上級法院」。
　　　　　                            書記官　徐振玉
中　　華　　民　　國　　110 　年　　3 　　月　　30　　日
附錄本案論罪科刑法條全文
毒品危害防制條例第10條第1項
施用第一級毒品者，處6月以上5年以下有期徒刑。